【裁判字號】    98,上國易,5
【裁判日期】    980602
【裁判案由】    國家賠償
【裁判全文】
臺灣高等法院臺中分院民事判決         98年度上國易字第5號
上  訴  人  甲○○
訴訟代理人  乙○○
被 上訴 人  南投縣南投地政事務所
法定代理人  丁○○
訴訟代理人  丙○○
上列當事人間請求國家賠償事件，上訴人不服台灣南投地方法院
97年度國字第3號98年1月20日第一審判決，提起上訴，本院於民
國98年5月19日言詞辯論終結，判決如下：
    主  文
上訴駁回。
第二審訴訟費用由上訴人負擔。
    事實及理由
一上訴人主張：
(一)上訴人所有坐落南投縣南投市○○段729之11地號土地（下稱
  系爭土地），面積189平方公尺，因被上訴人登載地籍圖簿錯
  誤（後改稱：登記錯誤），於民國（下同）94年12月15日函示
  上訴人所有土地面積僅為163平方公尺，被上訴人逕行更正地
  籍圖簿，致使上訴人法定空地面積減少26平方公尺，依土地法
  第68條規定，因登記錯誤遺漏、或虛偽致使受損害者，由該地
  政機關負損害賠償責任。
(二)上訴人確信登記圖簿及土地及建物所有權狀之登載，信賴取得
  ，依土地法第43條應受保障。
(三)本案並非一般地籍整理之土地測量，依最高法院76年度第5次
  民事庭會議決議：土地法第68條規定登記錯誤遺漏、虛偽致受
  損害者，由該地政機關負損害賠償責任。…土地登記規則第12
  條所指情形，乃屬例示，不能以此而謂因土地重測而發生之登
  記錯誤遺漏之情形，不包括在土地法第68條之內。
(四)被上訴人逕行更改地籍圖簿、登記簿、土地面積，從未函文告
  知權利關係人更改後結果，已違背法令規定，土地登記規則第
  29條明定登記機關逕為登記完畢後，應將登記結果通知登記權
  利人，經函問始函復告知，上訴人土地更正後為163平方公尺
  ，上訴人於94年12月27日提出請求賠償。依最高法院95年台上
  字第2644號判決意旨，土地法既未特別規定其時效，自應適用
  一般規定15年時效。
(五)94年12月15日被上訴人通知上訴人土地面積更正為163平方公
  尺，則法定空地面積減少26平方公尺，上訴人知悉於94年12月
  27日向被上訴人提出損害賠償，被上訴人於95年1月20日發文
  以國家賠償法第8條第1項拒絕賠償，為雙方所不爭執，故據此
  可確定上訴人於95年1月20日始知有損害之事實及賠償義務人
  為被上訴人，至於被上訴人抗辯上訴人於85年9月18日訴狀內
  即陳述面積已被更正，已知悉損害云云，此仍是被上訴人推測
  之意，並無證據顯示上訴人確知有損害事實及損害賠償責任之
  原因事實。因此依上陳明，上訴人請求權之行使尚未罹於15年
  消滅時效。
(六)綜上所述，上訴人因信賴登記，依土地法第68條規定因登記錯
  誤、虛偽致受損害，請求被上訴人賠償上訴人損害有據。爰請
  求判決被上訴人應給付上訴人新台幣120萬元。
二被上訴人則以：
(一)上訴人於97年2月13日以系爭土地，經更正地籍圖面積減少26
  平方公尺，因認權益受損而向南投縣政府請求損害賠償，經南
  投縣政府以97年2月20日府地測字第09700348990號函囑被上訴
  人查明妥處逕復。案經被上訴人以97年3月3日投地二字第0970
  001984號函復「台端為所有系爭土地因建物法定空地面積減少
  26平方公尺，請求損害賠償乙節，前經本所以96年12月20日投
  地二字第0960013750號函復有案，本案仍請依上函意旨辦理。
  」等語。上訴人因不服該「處分」，依規定提起訴願，經南投
  縣政府審議結果以97年6月20日府行救字第09701192500號函決
  定訴願不受理，上訴人因不服該訴願之決定，遂提起行政訴訟
  ，案經台中高等行政法院裁定關於損害賠償部分移送原法院審
  理、關於撤銷處分部分上訴人之訴裁定駁回。另關於系爭土地
  之分割早於73年間由原所有權人申請辦理完竣，後因買賣輾轉
  移轉為上訴人所有，及至民國83年間，經被上訴人依據地籍測
  量實施規則第247條第2項（修正後為第232條）暨內政部74年5
  月20日台內地字第315527號函之釋示，及南投縣政府83年11月
  4日投府地測字第137961號函規定，辦竣地籍圖之更正，並
  以83年11月22日投地二字第11896號函，通知上訴人到所辦理
  土地所有權狀之加註，嗣後上訴人即因不服地籍圖更正事件，
  提起訴願、再訴願及行政訴訟，案經南投縣政府以84年12月12
  日投府秘法字第171806號函、台灣省政府85年3月21日府
  訴1字第149601號函、及行政法院85年度判字第1608號分別審
  議駁回在案。
(二)按「賠償請求權，自請求權人知有損害時起，因二年間不行使
  而消滅；自損害發生時起，逾五年者亦同。」此為國家賠償法
  第8條第1項所明定。本案地籍圖之更正，早於83年間即經被上
  訴人依相關規定辦竣更正，並經被上訴人以83年11月22日投地
  二字第11896號函通知上訴人到所辦理土地所有權狀之加註有
  案。惟上訴人迄至94年12月27日始向被上訴人提出請求，因請
  求時效已逾期致經被上訴人以95年1月20日投地二字第0940014
  907號函予以拒絕，依法並無不合。本案屬於地籍圖之更正非
  屬登記之錯誤，依內政部88年9月30日台88內地字第8811240號
  函示，若因地籍圖更正有所錯誤，應依國家賠償法請求賠償。
  再者，土地法第68條屬於國家賠償法之特別規定，土地法並無
  時效的規定，自應依國家賠償法的規定。被上訴人於83年11月
  22日函知上訴人更換土地所有權狀加註及上訴人於85年提起行
  政訴訟時，上訴人均已知悉損害發生的事實，故被上訴人主張
  時效抗辯。
三本院審理之結果：
(一)本件經整理並協議簡化爭點，兩造不爭執事項及爭執事項整理
  如下，並由本院採為判決之基礎：
  1.不爭執事項：
    (1)上訴人所有系爭土地之登記面積在更正登記後確有減少之
      事實，減少之面積悉依土地所有權狀及土地登記謄本計算
      。
    (2)關於被上訴人所提具往返之公文書及歷次行政法院之判決
      書、訴願、再訴願之決定書形式上為真正。
  2.兩造爭執事項：
    (1)關於系爭土地面積更正前後發生差距，上訴人主張符合土
      地法第68條之登記錯誤情形；被上訴人抗辯非屬土地法第
      68條規定之情形。
    (2)本件損害賠償請求權是否已經罹於消滅時效？
(二)按因登記錯誤遺漏或虛偽致受損害者，由該地政機關負損害賠
  償責任。但該地政機關證明其原因應歸責於受害人時，不在此
  限。土地法第68條第1項定有明文。此立法意旨在貫徹土地登
  記之公示性及公信力，使土地權利人不因地政機關就土地登記
  之錯誤、遺漏或虛偽而受損害，以兼顧交易安全及權利人之權
  利保障。上訴人主張其所有系爭土地，登記面積原為189平方
  公尺，嗣經被上訴人更正登記後，系爭土地面積僅為163平方
  公尺，減少26平方公尺等情；此有系爭土地之土地登記簿謄本
  為證，是堪信上訴人上開主張為真實。然則，何以被上訴人於
  斯時對系爭土地之面積為更正之登記？厥為應予釐清之前提事
  實。
(三)查上訴人曾就其所有系爭土地於83年2月16日向被上訴人聲請
  更正與鄰地（同段729之10地號及729之13地號）間之地籍圖線
  ，經南投縣政府以83年11月4日投府地測字第137961 號函復
  被上訴人略以：「查系爭土地與鄰地729之10地號間地籍線依
  貴所辦理分割當時之地籍調查表所記載為『牆壁中心』，而實
  地測量結果與地籍調查結果不符，顯有測量錯誤之事實（按此
  所謂不符係指：729之11地號原係因分割而由729之10地號移載
  ，然而兩地號之地籍線竟不在兩棟建築物共同壁中心線，而係
  穿越729之10地號土地其上建物屋內之荒謬情事，系爭地籍線
  之錯誤至為顯然。此參見台灣台中地方法院81年度投簡字第28
  6號民事簡易判決，並見台灣省政府84年12月12日訴願決定書
  ），且該項錯誤純係測量人員技術所引起，依地籍測量實施規
  則第247條（按修正後現為第232條）第2項規定暨內政部74、5
  、20台內地字第315527號釋示規定，貴所得依權責逕行辦理更
  正」等語，此有上開函文影本一份在卷可稽。嗣被上訴人以83
  年11月22日投地二字第11896號函通知上訴人及鄰地（729之10
  地號）所有人楊玉龍更正地籍線略謂：「上開土地現使用牆壁
  中心與地籍圖界址線不符，業奉縣府函示意旨辦理逕為更正地
  籍圖簿完竣。請雙方檢送土地所有權狀加註更正後面積」等語
  ，此亦有被上訴人所發文之上開函文影本一份在卷可稽。綜上
  可知，系爭土地於83年11月21日由被上訴人以83南登字第1822
  3號「更正」登記，將原登記之面積189平方公尺改登記為163
  平方公尺，係依據原測量所產出之地籍圖線所計算之面積189
  平方公尺而為登記，當時已有錯誤，未能及時更正，嗣因上訴
  人之聲請始發現原測量純因測量人員技術引起之錯誤，經重行
  測量釐正地籍線後，始依重測後之地籍線更正登記面積為163
  平方公尺，應認係土地法第68條第1項之登記錯誤，被上訴人
  自應負賠償責任。
(五)上訴人雖以系爭土地登記面積為189平方公尺，依土地法第43
  條規定，前開登記具有絕對效力。惟按土地法第43條規定所謂
  登記有絕對效力，係指土地登記簿上關於權利之登記事項而言
  ；至登記簿上土地標示部關於面積、地目等事實之登記事項，
  並非該條保護之範圍（最高法院97年度台上字第2682號判決意
  旨參照）。是上訴人所有之系爭土地時，雖登記面積為189平
  方公尺，然實際上其取得之面積僅163平方公尺，亦即系爭土
  地於83年11月22日更正登記後減少之26平方公尺面積，係因登
  記錯誤所致，上訴人應依土地法第68條第1項規定主張其權利
  始是，與土地法第43條規定無涉，上訴人主張原登記面積具有
  絕對效力，顯係誤解土地法第43條規定之立法意旨，洵非可採
  。
(六)惟按土地法第68條第1項規定，係就職司土地登記事務之公務
  員因故意或過失不法侵害人民權利，而由該公務員所屬地政機
  關負損害賠償責任之規定，核屬國家賠償法之特別規定。而土
  地法就該賠償請求權既未規定消滅時效期間，即應類推適用國
  家賠償法第8條第1項規定，即賠償請求權，自請求權人知有損
  害時起，因二年間不行使而消滅；自損害發生時起，逾五年者
  亦同（最高法院95年度台上字第978號判決意旨參照）。經查
  ，上訴人係在97年7月25日始向台中高等行政法院具狀提起行
  政訴訟法上撤銷訴訟，合併請求損害賠償，此有台中高等行政
  法院於上訴人起訴狀上所蓋法院收狀章戳為憑，斯時距被上訴
  人於83年間登記錯誤造成上訴人損害，即使依上訴人主張之本
  件損害發生時即被上訴人於83年11月21日以83南登字第18223
  號「更正」登記，將原登記之面積189平方公尺改登記為163平
  方公尺，顯均已逾自損害發生時起5年之時效期間，且被上訴
  人已為消滅時效之抗辯，則依民法第144條第1項：「時效完成
  後，債務人得拒絕給付」之規定，被上訴人主張其得拒絕對上
  訴人為給付，洵屬有據。另上訴人辯稱至95年間始知悉受損害
  乙節，查本案被上訴人除於辦竣地籍圖更正後即予以通知外，
  上訴人於85年9月18日向行政法院提起行政訴訟時，於訴狀內
  即陳明系爭土地面積已被更正為163平方公尺（見卷附行政法
  院85年度判字第1608號判決），顯見上訴人至遲於85年間即已
  知悉，準此上訴人辯稱：伊於95年1月20日始知悉系爭土地更
  正後之損害云云，自不足採。則上訴人對被上訴人所為本件損
  害賠償之請求，即無從准許。原審予以駁回，尚無不合，上訴
  意旨指摘原判決不當，求予廢棄改判，為無理由，應予駁回。
四本件事證已臻明確，兩造其餘攻擊防禦方法，經核均與判決結
  果無影響，爰不分別斟酌論述，附此敘明。
五據上論結，本件上訴為無理由，依民事訴訟法第449條第1項、
  第78條判決如主文。
中    華    民    國    98    年    6     月    2     日
                  民事第四庭    審判長法  官  陳蘇宗
                                      法  官  李寶堂
                                      法  官  黃永祥
以上正本係照原本作成。
不得上訴。
                                      書記官  陳信和
中    華    民    國    98    年    6     月    3     日
                                                      Ｖ


司法院資訊處製作；財團法人民間司法改革基金會備份。
